【裁判字號】    89,台上,541
【裁判日期】    890127
【裁判案由】    偽造文書
【裁判全文】
最高法院刑事判決                                八十九年度台上字第五四一號
    上訴人  賴有情
    被  告  甲○○
右上訴人因自訴被告偽造文書案件，不服台灣高等法院台中分院中華民國八十七年一
月二十一日第二審判決（八十七年度上訴字第八七號，自訴案號：台灣台中地方法院
八十六年度自字第九五八號），提起上訴，本院判決如左：
    主  文
原判決撤銷，發回台灣高等法院台中分院。
    理  由
本件原判決以自訴意旨略以：被告甲○○為代書，應於受理委託時，查明委託人確為
登記標的物之權利人或權利關係人始得接受委託，並於登記申請書或委託書內簽註負
責，土地登記專業代理人管理辦法第三章業務及責任辦法第十七條定有明文。被告受
理台中市○○路地政收件日期民國八十年五月二十七日，收文號一八四三一號抵押權
設定案件，標的物為(一)台中市○○區○○段七五二地號土地及其上建號二號之建物，
(二)同段七五三地號土地及其上建號第三號之建物，均設定抵押權予李樹山及羅淑芬，
上訴人不同意且不在場，當時設定登記之印鑑、簽章、契約書均為賴國華偽造，被告
竟違背上開規定，趁上訴人不在場，與賴國華共謀其利，偽造上訴人名義，設定抵押
權予李樹山及羅淑芬，致上訴人遭受巨額損失，因認被告涉有偽造文書罪嫌云云。經
審理結果，認為被告被訴偽造文書之事實，已經上訴人之妻賴吳素麵於八十三年五月
二十日向台灣台中地方法院提起自訴（八十三年度自字第五六四號），經最高法院於
八十四年十月四日判決諭知被告無罪確定，為經判決確定之案件，乃維持第一審諭知
被告免訴之判決，駁回上訴人在第二審之上訴，固非無見。
惟查：前開上訴人之妻賴吳素麵自訴被告偽造文書案件之自訴意旨雖謂被告偽造其之
委託書、冒領印鑑證明，偽造設定契約書，使其子賴國華得就其及上訴人所有坐落台
中市○○區○○段七五二、七五三、七五四號土地及其上建物設定抵押權，向李樹山
、羅淑芬借款等語。但上開七五四號土地及其上建物為賴吳素麵所有，七五二、七五
三號土地及其上建物則為上訴人所有，此有台灣台中地方法院八十一年度訴字第一四
四九號、台灣高等法院台中分院八十三年度上字第三八五○號、最高法院八十四年台
上字第四八七六號刑事判決影本附卷可稽（見第一審卷第三十二至四十四頁）。相互
勾稽，賴吳素麵自訴被告之犯罪事實，乃被告偽造其之委託書、冒領印鑑證明，偽造
設定契約書，使賴國華得就其所有上開七五四號土地及其上建物設定抵押權，向李樹
山、羅淑芬借款。本件上訴人則係指訴被告與賴國華勾結，偽造其本人名義，將其所
有上開七五二、七五三號土地及其上建物設定抵押權予李樹山、羅淑芬等情，此觀之
本件自訴狀即明（見第一審卷第一、二頁）。二者指訴被告之犯罪事實迥然不同，原
判決未詳予查明釐清，遽認本件被告被訴之偽造文書事實，已經賴吳素麵提起上開自
訴，顯有理由不備之違法。上訴意旨，執以指摘原判決此部分不當，尚非全無理由，
應認有撤銷發回更審之原因。
據上論結，應依刑事訴訟法第三百九十七條、第四百零一條，判決如主文。
中      華      民      國    八十九    年      一      月    二十七    日
                              最高法院刑事第十二庭
                                  審判長法官  陳  炳  煌
                                        法官  陳  正  庸
                                        法官  陳  世  雄
                                        法官  高  金  枝
                                        法官  賴  忠  星
      右正本證明與原本無異
                                              書  記  官
中      華      民      國    八十九    年      二      月      三      日


司法院資訊處製作；財團法人民間司法改革基金會備份。
